【裁判字號】    97,訴,3751
【裁判日期】    970905
【裁判案由】    損害賠償
【裁判全文】
臺灣臺北地方法院民事判決              97年度訴字第3751號
原      告  甲○○
被      告  乙○○
上列當事人間請求損害賠償事件，本院於民國97年8月13日言詞
辯論終結，判決如下：
    主  文
被告應給付原告新台幣伍萬元，及自民國九十七年五月二十八日
起至清償日止，按年息百分之五計算之利息。
原告其餘之訴駁回。
訴訟費用由被告負擔百分之三，餘由原告負擔。
本判決第一項得假執行。
原告其餘假執行之聲請駁回。
    事實及理由
一、按訴狀送達後，原告不得將原訴變更或追加他訴，但擴張或
    減縮應受判決事項之聲明者，不在此限，民事訴訟法第255
    條第1項第3款定有明文。本件原告起訴時原請求被告賠償伊
    新台幣（下同）100萬元，及自起訴狀繕本送達被告之翌日
    起至清償日止，按年息5％計算之利息，嗣於民國97年8月13
    日言詞辯論期日具狀變更請求內容如聲明，乃單純擴張應受
    判決事項之聲明，揆諸前揭規定，其訴之變更即屬合法，應
    予准許，合先敘明。
二、原告起訴主張：
  (一)伊與被告均為台北市松山區「健安新城」（下稱該社區）之
    區分所有權人，被告原係該社區Ｅ區管理委員會首任主任委
    員，因未實際居住在該社區內，乃自動請辭主任委員，而由
    伊接任其職。詎料，被告因雙方就社區活動中心招租事宜看
    法不同，質疑伊有在該社區佈告欄內散布妨害被告名譽之行
    徑，而基於貶損伊的信譽、人格之目的，於94年10月間構寫
    「致甲○○公開信」（下稱系爭公開信），記載「你在背地
    裡批判人、挖人隱私以及傷害人的功力，和表裡不一的對人
    」、「你把公設的公布欄，當成紅衛兵的大字報牆壁」、「
    你以住戶的名義行諸公然含血噴人，公器私用，這是縮頭行
    為，怎麼，你心虧嗎？你不覺得行為可恥嗎？是非道理你懂
    嗎？你知道你有幾兩重嗎？」、「不是卑鄙齷齪的小人，跟
    你不同流」、「你今天撿到一個強出頭的機會，已經超出了
    格，不要興風作浪分化大家，那是有失公德的」等誹謗詞句
    ，唆使訴外人鄧新園散發予該社區E區之住戶觀看而散布之
    ，復於94年12月25日上午8時50分許，在該社區召開住戶代
    表大會時，向擔任主席之原告公然辱稱：「你不是人」、「
    不是東西」、「違法亂紀」等語，被告上開行徑實足已損害
    伊的名譽，被告並因上開公然侮辱、加重誹謗行為，經鈞院
    及臺灣高等法院刑事庭以96年度易字第97號、97年度上易字
    第219號刑事判決判處罰金26,000元，減為23,000元，得易
    服勞役；拘役50日減為25日，並得易科罰金確定在案。
  (二)核被告散發誹謗信件之行徑，不僅詆毀伊的聲譽，更使伊精
    神上飽受折磨，屢屢需向誤會之居民加以澄清，侵害伊的名
    譽權甚鉅；而被告到住戶代表大會會場控訴謾罵之行為，不
    僅造成伊精神上重大刺激，亦使伊會後發生身體不適現象，
    身體健康同受侵害，被告自應就此負賠償責任，並聲明：被
    告應給付原告184萬元，及自起訴狀繕本送達被告翌日起至
    清償日止，按年息5%計算之利息，並陳明願供擔保請准宣告
    假執行。
三、被告則抗辯：查本件紛爭起因於國軍老舊眷村改建，被告被
    推派為聯建委員會委員乙職，於94年9月7日下午以委員名義
    參與空軍通航聯建隊所召開之第22次聯建委員會議時，該會
    議發生誤植被告發言紀錄之情事。詎原告當時以住戶身分列
    席明知被告並未發言，卻於94年9月23日撰寫污衊與詆毀被
    告名譽之公告並張貼於公佈欄，同時要求社區總幹事需公告
    6天之久。觀者譁然，造成被告名譽重大損失，多人紛紛致
    電被告慰問。被告為對前開公告加以辯駁及自衛，遂於同年
    10月4日親書致原告之系爭公開信託人交與原告，信中除對
    公告內容加以反駁外，主要勸導原告應秉持互珍互重之態度
    處世，並無傷害原告名譽居心。伊又為回應鄰居關心詢問，
    方囑託友人得將上開公開信影本予人觀看。且其並未在住戶
    大會上對原告口出惡言，而原告在臺灣高等法院97年度上易
    字第219號刑事案件審理中聲請傳訊多位證人所為證言，不
    僅前後說詞不一，說法亦有未合，顯係誣指陷害被告甚明，
    上開刑事判決未查原告與證人等間利害關係，驟以其證言認
    定事實，亦於法未合。由上可知，被告顯係遭原告串聯眾證
    人集體誣指陷害，原告所述侵害伊名譽或健康權等並非真實
    ，並聲明：原告之訴及假執行之聲請均駁回。
四、查原告主張被告曾於94年10月間構寫「致甲○○公開信」，
    內容記載如：「你在背地裡批判人、挖人隱私以及傷害人的
    功力，和表裡不一的對人，我都難苟同」、「你把公設的公
    布欄，當成紅衛兵的大字報牆壁」、「你以住戶的名義行諸
    公然含血噴人，公器私用，這是縮頭行為，怎麼，你心虧嗎
    ？你不覺得行為可恥嗎？是非道理你懂嗎？你知道你有幾兩
    重嗎？」、「因為陶某人一路走來坦坦蕩蕩，不是卑鄙齷齪
    的小人，跟你不同流」、「你今天撿到一個強出頭的機會，
    已經超出了格，不要興風作浪分化大家，那是有失公德的」
    等語，並將之交付訴外人鄧新園，又兩造居住社區於94年12
    月25日上午8時50分許召開住戶代表大會，由原告擔任主席
    。被告並經本院及臺灣高等法院刑事庭以96年度易字第97號
    、97年度上易字第219號刑事判決認定其有公開散布系爭公
    開信及於住戶代表大會上辱罵原告，而有公然侮辱及加重誹
    謗原告之行為，判處罰金26,000元，減為23,000元，得易服
    勞役；拘役50日減為25日，並得易科罰金確定在案等情，業
    據原告提出臺灣高等法院97年度上易字第219號刑事判決、
    系爭公開信等件為證（見本院卷第5至15頁、第25至29頁）
    ，且為被告所不爭執，均堪信為真實。是本件爭執要點在於
    ：(一)被告是否果有如原告主張以公開信誹謗原告名譽及於住
    戶代表大會上公然侮辱原告之行為，而構成侵權行為？(二)如
    構成侵權行為，原告請求被告賠償若干為合理？
五、本院之判斷：
  (一)被告確有以公開信誹謗原告名譽及於住戶代表大會上公然侮
    辱原告之行為，應依侵權行為規定對原告負賠償責任：
  1.按因故意或過失，不法侵害他人之權利者，負損害賠償責任
    。故意以背於善良風俗之方法，加損害於他人者亦同，民法
    第184條第1項定有明文。又民法上名譽權之侵害非即與刑法
    之誹謗罪相同，名譽有無受損害，應以社會上對個人評價是
    否貶損作為判斷之依據，苟其行為足以使他人在社會上之評
    價受到貶損，不論其為故意或過失，均可構成侵權行為，其
    行為不以廣佈於社會為必要，僅使第三人知悉其事，亦足當
    之，最高法院90年台上字第646號判例可資參照。
  2.查被告前於94年10月間構寫「致甲○○公開信」，內容記載
    ：「你在背地裡批判人、挖人隱私以及傷害人的功力，和表
    裡不一的對人」、「你把公設的公布欄，當成紅衛兵的大字
    報牆壁」、「你以住戶的名義行諸公然含血噴人，公器私用
    ，這是縮頭行為，怎麼，你心虧嗎？你不覺得行為可恥嗎？
    是非道理你懂嗎？你知道你有幾兩重嗎？」、「不是卑鄙齷
    齪的小人，跟你不同流」、「你今天撿到一個強出頭的機會
    ，已經超出了格，不要興風作浪分化大家，那是有失公德的
    」等詞句，將之交予訴外人鄧新園，交代鄧新園將系爭公開
    信提供予關心兩造間前因該社區活動中心招租事宜意見不同
    而在該社區布告欄張貼信函乙事之住戶觀覽，復告知上開住
    戶得前往鄧新園處閱覽系爭公開信等情，為被告所不爭執，
    堪認被告確有將系爭公開信公開且散布於眾之故意，且衡諸
    一般人於社會上立身處事之經驗，遭人以如系爭公開信內容
    之語責罵，顯然於其人格之社會評價有所貶損，故原告主張
    被告侵害其名譽權，應負侵權行為損害賠償責任，應屬可採
    。
  3.至原告主張被告曾於94年12月25日上午8時50分許，在該社
    區召開住戶代表大會前，向擔任主席之原告公然辱稱：「你
    不是人」、「不是東西」、「違法亂紀」等語，雖為被告所
    否認，惟上開事實業經當時擔任警衛之廖建順、鍾光宏先後
    於刑事案件審理中證述明確，業經本院依職權調閱該案件核
    閱明確（見本院96年度亦字第97號刑卷96年10月30日、96年
    11 月13日審判筆錄、臺灣高等法院97年度上易字第219號刑
    卷97年4月8日審判筆錄），被告雖抗辯其係遭原告串聯眾證
    人集體誣指陷害云云，惟迄本件訴訟終結，猶未就此舉證以
    實其說，尚難以被告臆測之詞逕認證人證述為不可採。而被
    告上開辱罵原告之語，依社會一般通念亦屬貶損評價及傷及
    人性尊嚴之詞，被告且於不特定多數人得以共見共聞之公共
    場所以上開不雅語詞辱罵原告，自已侵害原告之名譽權，而
    應對原告負侵權行為損害賠償責任。
  (二)原告主張被告應賠償伊精神慰撫金於5萬元範圍內為合理：
  1.按不法侵害他人之身體、健康、名譽、自由、信用、隱私、
    貞操，或不法侵害其他人格法益而情節重大者，被害人雖非
    財產上之損害，亦得請求賠償相當之金額，民法第195條第1
    項前段定有明文。又慰撫金之多寡，應斟酌雙方之身分、地
    位、資力與加害程度，及其他各種情形核定相當之數額，該
    金額是否相當，自應依實際加害情形與被害人所受之痛苦及
    雙方之身分、地位、經濟狀況等關係決定之（最高法院51年
    度台上字第223號判例、76年度台上字第1908號判例意旨參
    照）。
  2.查被告上開言詞，足以使人產生原告品德不佳之印象，致生
    貶損被上訴人名譽之結果，其精神上確受有痛苦。爰審酌兩
    造均已年逾古稀，原告為健安新城Ｅ區管理委員會之主任委
    員，被告亦曾獲選該社區首屆主任委員，兩造於96年度之收
    入總額各為8萬餘元及7萬元，被告另有投資價值225萬元，
    原告則有不動產及投資收入價值809萬餘元等情，有兩造財
    產所得調件明細表在卷可按（見本院卷第139至149頁），本
    院認被原告請求精神慰撫金以5萬元為允當，逾此部分請求
    ，則屬無據；原告另主張伊因被告上開行為造成精神上重大
    刺激，致身體健康同受侵害云云，惟未就此提出證據以實其
    說，是其此部分主張，亦無可取。
六、綜上所述，原告本於侵權行為法律關係，請求被告給付5萬
    元及自起訴狀繕本送達被告翌日即97年5月28日起至清償日
    止，按年息5%計算之利息，為有理由，應予准許，逾此部分
    請求，則無理由，應予駁回。又本件原告勝訴部分，所命給
    付之金額未逾50萬元，應依職權宣告假執行，至原告敗訴部
    分，其訴既經駁回，其假執行之聲請亦失所附麗，應併予駁
    回。
七、本件為判決之基礎已臻明確，兩造其餘之攻擊及防禦方法，
    經本院斟酌後，認為均不足以影響本判決之結果，亦與本案
    爭點無涉，自無逐一詳予論駁之必要，併此敘明。
八、據上論結，本件原告之訴為一部有理由、一部無理由，依民
    事訴訟法第79條、第389 條第1項第5款，判決如主文。
中    華    民    國    97    年    9     月    5     日
                  民事第三庭  法  官  管靜怡
以上正本係照原本作成。
如對本判決上訴，須於判決送達後20日內向本院提出上訴狀。
中    華    民    國    97    年    9     月    5     日
                              書記官  張婕妤


司法院資訊處製作；財團法人民間司法改革基金會備份。
